【裁判字號】    99,台上,2570
【裁判日期】    990429
【裁判案由】    業務過失致人於死
【裁判全文】
最高法院刑事判決            九十九年度台上字第二五七０號
上  訴  人  台灣高等法院台南分院檢察署檢察官
被      告  甲○○
選任辯護人  黃清濱律師
上列上訴人因被告業務過失致人於死案件，不服台灣高等法院台
南分院中華民國九十七年四月一日第二審判決（九十六年度醫上
訴字第九四六號，起訴案號：台灣雲林地方法院檢察署九十四年
度偵字第一一三七號），提起上訴，本院判決如下：
    主  文
原判決關於甲○○部分撤銷，發回台灣高等法院台南分院。
    理  由
原判決以公訴意旨認被告甲○○涉犯刑法第二百七十六條第二項
之業務過失致人於死罪嫌。但經原審調查證據之結果，認尚乏積
極證據足以證明被告涉犯該罪嫌，因而撤銷第一審關於被告部分
之科刑判決，改判諭知被告無罪；固非無見。
惟查：（一）、無罪之判決，依法應記載其理由，故對於被告被
訴之事實及卷內對其有利、不利之證據資料，應一律注意，詳為
調查，以發現真實，再綜合全案證據資料，本於證據法則以定其
取捨，並將取捨證據及得心證之理由於判決內詳為說明。如僅援
引有利於被告之證據而為被告有利之認定，對於不利之證據如何
不足採取或不足證明被告犯罪，亦應逐一詳述其理由，否則即有
判決不載理由之違法。又相驗及屍體解剖所為之驗斷，僅為認定
犯罪事實之證據方法之一，而非唯一之證據方法。本件被害人蔡
敏雄死亡後雖未經檢察官督同法醫師相驗，亦未經屍體解剖，然
仍可依其他相關之證據資料認定其死因。卷查，被害人於民國九
十二年十二月十一日十八時三十四分因胸悶不適，自行至私立中
國醫藥學院北港附設醫院（下稱北港醫院）急診掛號，經同案被
告即骨科兼急診室主治醫師林敬興診斷疑為心肌梗塞（r/oAMI）
，是日二十一時三十五分轉入普通病房，同日二十三時零三分病
情惡化，經急救後，至同日二十三時二十分許，心跳次數仍高達
每分鐘176次（HR:176次/分），乃轉入加護病房，同日二十三時
五十分許出現心博次數高達每分鐘二０二次之過速現象（HR：20
2次/分）。被告於救治過程中未施以電擊去顫術。被害人旋於翌
（十二）日上午二時二十二分因急性心肌梗塞併心因性休克死亡
；有被害人出院病歷摘要（見九十三年度他字第二八三號卷第十
二至十八頁）、住院病歷紀錄（同卷第十九至二十七頁）、護理
紀錄（同卷第五十三頁）、死亡證明書（同卷第八頁）在卷可憑
。其中被害人之內科普通病房驗血報告顯示其與心肌梗塞有關之
三項心肌酵素，CPK:372（男性正常值38-174）、CKMB:21.2（正
常值3-10）、Troponin I：1.85（正常值0.8 ），均逾正常值甚
多（見九十三年度他字第二八三號卷第十三、十七頁）；是被害
人於內科普通病房似有發生心肌梗塞。而被害人於九十二年十二
月十一日二十三時五十分許，出現心博次數高達每分鐘二０二次
之過速現象，發生心室頻脈；有行政院衛生署醫事審議委員會（
下稱醫審會）第二次鑑定（編號:0000000）之鑑定書載明：「病
人有發生心室頻脈，發生的時間在十二月十一日晚上十一點到十
二點之間，依據為病歷之心電圖」（見一審卷第四十九、五十頁
），及醫審會第三次鑑定（編號0000000 ）之鑑定書記載: 「以
本案之病人而言，心肌梗塞併有心室頻脈」、「此案造成死亡之
原因為心肌梗塞併心室頻脈」（見一審卷第一五七、一五八頁）
在卷足按。是被害人死亡之原因似為心肌梗塞併心室頻脈。雖醫
審會鑑定被害人有發生心室頻脈之情形所據以為憑之心電圖僅有
一個導程，而非十二個導程，然中華民國心臟學會九十六年三月
一日中心（文）字第七一八號覆第一審法院函說明：「來函所附
（即加護病房五十頁心電圖）以及相關護理紀錄，所顯示之快速
心律不整是有可能為心室頻脈。惟也無法排除左或右傳導枝阻斷
，合併竇房心跳加快所產生之心電圖變化。若要判斷是否為心室
頻脈，需要十二個導程之心電圖才能診斷。」等語；僅係事後依
客觀之醫學論證，說明對心室頻脈之確認診斷所需憑藉之檢驗結
果為何，似未排除被害人於當日有發生心室頻脈之可能性，亦未
排除被告依其專業就被害人當時之病況已足以確認被害人確實發
生心室頻脈之可能性。況被告於偵查中已供稱：「十二時五十五
分（應係十一時五十五分之誤）出現心室頻脈，心跳不規則」、
「我們急救到十二時五十五分（應係十一時五十五分之誤）時病
患才出現心室頻脈」（見九十三年度他字第二八三號卷第一一０
至一一一頁）；復於第一審審理時供稱：「關於心室頻脈（VT）
這方面，我當時看病人的脈博還有，所以我們綜合當時的情況不
是太適合電擊，因為在我們心室頻脈（VT）除了電擊以外，我們
還可以用藥，我們根據當時的情況決定的」等語（見一審卷第一
０三頁正、背面）；顯見被告當時在現場處置之情形下，其亦認
被害人確有發生心室頻脈。原判決就上開卷內資料、鑑定報告及
被告亦認被害人確有發生心室頻脈，何以不足採，並未詳加說明
，遽認無法證實被害人確發生心室頻脈，因認被告未予心臟電擊
並無疏失，洵有理由不備之違誤。（二）、事實審法院對於證據
之判斷與事實之認定，除刑事訴訟法已有明定之證據法則應遵守
外，通常皆以本於生活經驗上認為確實之經驗法則、或理則上當
然之論理法則為其準據，倘事實審法院對於證據之判斷，欠缺其
合理性或適合性而與事理顯有矛盾，即與經驗法則或論理法則有
所違背，所為判決當然違法。1.醫審會第三次鑑定（編號:00000
00）雖對被害人發生心室頻脈之地點記載為「普通病房」。惟該
會第二次鑑定報告（編號:0000000）已說明被害人發生心室頻脈
之時間為九十二年十二月十一日晚上十一時到十二時之間，依據
為病歷之心電圖，而與卷內病歷紀錄、護理紀錄及所附心電圖所
載被害人發生每分鐘心跳達二０二次之心博過速時間為二十三時
五十分相符；則醫審會第三次鑑定書記載心室頻脈發生之地點在
「普通病房」應屬誤載，惟此誤載並不影響醫審會就被害人確有
發生心室頻脈鑑定之正確性。原判決理由謂「醫審會第三次鑑定
意見恐未依據本案病歷所載確實鑑定，而有出於鑑定人主觀臆測
推論之虞，故醫審會前後鑑定意見矛盾，應不可採，醫審會逕予
判斷為心室頻脈，自屬推測」云云，將醫審會第三次鑑定意見摒
棄不採，難謂無違採證法則。2.被害人確於上述時地發生心室頻
脈，而被告對被害人發生心室頻脈此一嚴重、急迫之病況，在醫
療處置上應以電擊方式治療，始符醫療常規之作為，業經醫審會
鑑定如次：第一次鑑定意見（編號:0000000）認：病患忽然失去
意識，原因為心室頻脈（VT），合宜之處置為心臟電擊，但在病
歷記載中沒有適切之處理，雖將病患轉入加護病房，但仍未對VT
作適切之處理，而讓VT持續進行，導致死亡，因此本案之處理有
疏失之處（見九十三年度他字第二八三號卷第八十三頁）。第二
次鑑定意見（編號:0000000）認：「五、病歷之醫囑單符合醫療
常規，但病患急救時對心室頻脈之處理，未給予電擊不符合醫療
常規。」（見一審卷第四十九頁）。第三次鑑定意見（編號:000
0000）認：「一、心室頻脈之類型若以處置之立場來分，主要分
為血行動力學穩定及不穩定兩種，若病患情況穩定，也可採用藥
物治療，但藥物無效時仍需電擊，但若在不穩定之狀況下，必需
電擊。以本案之病人而言，心肌梗塞併有心室頻脈，首選為電擊
，然而縱使先嘗試藥物治療，當場沒有停止心室頻脈，也必需電
擊。二、當場之心室頻脈為心肌梗塞缺氧引起之心室頻脈，病患
並有胸口不適，冒冷汗之症狀，是不穩定的狀態，而發生地點在
普通病房（應為加護病房之誤載）。三、（一）請參見一、之說
明。（二）電擊有其必要性，而且就算先試以藥物治療，也必須
在不成功時必需電擊。依當時之處置，並未加以電擊，而且也沒
有給以抗心室頻脈之藥物。四、未施以電擊，病人幾乎無法存活
，若當時施以電擊，病人尚有存活之可能，這也是醫療之常規將
電擊列為必要治療的原因。五、若當時施以電擊，病人仍有存活
之可能，此為依據高級心臟救命術（ACLS）之處置原則，此已行
之多年，為確立之醫療常規」（見一審卷第一五七、一五八頁）
。綜合上開鑑定意見，對被害人所發生之不穩定型心室頻脈，應
施以電擊治療，既為確立之醫療常規，被告為值班主治醫師，實
難諉稱該醫療常規不屬其執行業務時應注意之事項，或諉稱尚有
其他診斷之可能，或得以藥物治療或心臟按摩之方式取代心臟電
擊此一必要之救治方式。況被害人在加護病房時血壓已降至72/3
3mmHg ，心跳高達每分鐘二０二次，被告又已對被害人施以插管
治療及心肺復甦術（AtICU, sudeen onset of conscious chang
ewi th dropping of heart and blood pressure so insertion
of endo-tracheal tube and CPR was done；見偵他卷第十三頁
）；亦難想見被告不應注意對被害人施以心臟電擊。又北港醫院
為醫學院附設醫院並非坊間診所，且由同案被告林敬興於急診室
有對被害人施以十二導程之心電圖監視（見九十三年度他字第二
八三號卷第二十六頁）以觀，足見該院有十二導程之心電圖設備
，縱在內科普通病房未裝設，在急迫需要之情況下，非不可自其
他病房調借使用。而被告為行醫經驗豐富之主治醫師，對不穩定
型心室頻脈應施以電擊治療，乃確立之醫療常規，則無論在北港
醫院之客觀環境或被告主觀之注意能力，在被害人發生心室頻脈
時，應施以心臟電擊始符醫療常規，乃被告應注意並能注意之事
，而被告已坦承未對被害人施以心臟電擊，則被告於執行業務時
就被害人發生心室頻脈之病況，未盡注意義務施以符合醫療常規
之電擊處置，為應注意，能注意，而不注意，似難謂無過失。原
判決對上開鑑定報告認定被告「處理有過失」及「未給予電擊不
符合醫療常規」均不予採納，復未說明何以不能採之理由，遽認
被告並無任何疏失，非惟理由不備，並有違論理法則及經驗法則
。3.被害人死亡與被告過失間有無因果關係，經醫審會鑑定如下
：第一次鑑定意見（編號：0000000 ）認為：「病患在普通病房
病情發生變化，忽然失去意識，原因為心室頻脈（VT），合宜之
處置為心臟電擊，但在病歷記載中沒有適切之處理，雖將病患轉
入加護病房，但仍未對VT作適切之處理，而讓VT持續進行導致死
亡，因此本案之處理有疏失之處。」（見九十三年度他字第二八
三號卷第八十三頁）。第二次鑑定意見（編號:0000000）認為：
「六、病人為心肌梗塞，對心室頻脈之錯誤處置，減少其存活機
會，但就算處置正確也有可能死亡。七、病人有作心臟電擊之必
要性，但加護病房病歷之記載中沒有心臟電擊。如施以電擊，仍
不能保證病人存活。」（見一審卷第四十九頁）。第三次鑑定意
見（編號:0000000）亦認為：「四、未施以電擊，病人幾乎無法
存活，若當時施以電擊，病人尚有存活之可能，這也是醫療之常
規將電擊列為必要治療的原因。……。六、病人為心肌梗塞，就
算處置正確也有死亡的機率，其機率依據Killip氏的分類，病人
在住院時沒有肺部水聲（rale），應屬Killip第一類或至多第二
類，其預估死亡率為百分之五。但心室頻脈處置失當，死亡率大
於百分之九十。……。八、精確而言，「若施以電擊，仍不能保
證病人存活」是指心肌梗塞Killip第一類仍有百分之五左右死亡
可能，因此「不能保證病人存活」，但不施以電擊，死亡率大於
百分之九十，此數據應可供法院參考。」等語（見一審卷第一五
七、一五八頁）。查上開醫審會第三次鑑定意見認「病人為心肌
梗塞，就算處置正確也有死亡的機率，其機率依據Killip氏的分
類，病人在住院時沒有肺部水聲（rale），應屬Killip第一類或
至多第二類，其預估死亡率為百分之五。但心室頻脈處置失當，
死亡率大於百分之九十。」似係指被害人甫住院時其心肌梗塞之
程度及死亡機率。惟被害人於九十二年十二月十一日移入加護病
房前已意識喪失（見醫審會第三次鑑定意見，九、案情摘要），
同日二十三時五十分，在加護病房發生心室頻脈時，其血壓之收
縮壓為72mmHg（見九十三年度他字第二八三號卷第五０頁），則
依據行政院衛生署（下稱衛生署）九十六年五月一日衛署醫字第
0960207058號書函附件資料（見一審卷第二四０頁），如病患有
休克併收縮壓小於90mmHg時，應屬Killip氏第四類心肌梗塞（cl
ass IV, shock with systolic pressure<90mmHg and evidence
of per ipheral vasoconstriction, prer- ipheral cyanosis,
mental confusion, and loiguri-a.）；故被害人於送入加護病
房時應已屬Killip氏第四類心肌梗塞，依據衛生署上開書函附件
資料，在此情況下如未做適當之處置其死亡機率為85至95％（Wh
ent his classificati-on wasestablished in 1967,the expec
ted hospital mortality rate of patients in these classes
was asfollows…….；and class IV,85 to 95％.）。而被害人
當時病況雖已達Killip氏第四類，死亡率本已高達85至95％，即
便施以電擊固仍不保證被害人得以存活，惟縱被害人移入加護病
房時已屬Killip氏第四類心肌梗塞，倘經進一步適當處置，病患
之死亡率仍可以降低三分之一至一半（With advances in manag
ement,the mortality ratein each class has fallen,perhaps
by as much as one-third to one-half.）。則被告之過失不作
為，使被害人之死亡機率維持在85至95％，當時未依醫療常規給
予被害人電擊處置，以致於未能將死亡率降低至原死亡率之三分
之一至一半，無法提高生存之機率，終至死亡，應認在一般情形
下，有此之過失不作為，均可發生病患死亡之同一結果，被告之
過失不作為與被害人之死亡結果間似具有因果關係。原判決對上
開醫審會之鑑定結果報告，不予採納，復未說明何以不足採之理
由，卻片面以「如施以電擊，仍不能保證病人存活」為由，認被
害人之死亡結果，與被告之醫療處置未具有因果關係，不惟與經
驗法則有違，亦有理由不備之違失。檢察官上訴意旨指摘原判決
不當，尚非全無理由，應認原判決關於被告部分有撤銷發回更審
之原因。
據上論結，應依刑事訴訟法第三百九十七條、第四百零一條，判
決如主文。
中    華    民    國  九十九  年    四    月  二十九  日
                      最高法院刑事第八庭
                          審判長法官  洪  文  章
                                法官  王  居  財
                                法官  郭  毓  洲
                                法官  黃  梅  月
                                法官  邱  同  印
本件正本證明與原本無異
                                      書  記  官
中    華    民    國  九十九  年    四    月   三十   日
                                                      K

司法院資訊處製作；財團法人民間司法改革基金會備份。
